【裁判字號】    97,交上訴,53
【裁判日期】    970709
【裁判案由】    公共危險等
【裁判全文】
臺灣高等法院刑事判決                97年度交上訴字第53號
上  訴  人
即  被  告  甲○○
輔  佐  人
即被告配偶  丙○○
選任辯護人  王安明  律師
上列上訴人因公共危險等案件，不服台灣板橋地方法院96年度交
訴字第154號，中華民國97年2月15日第一審判決（起訴案號：台
灣板橋地方法院檢察署96年度偵字第12311號），提起上訴，本
院判決如下：
    主  文
上訴駁回。
    事  實
一、甲○○於民國96年5月1日上午8時20分許，騎乘車牌號碼K5A
    -817號重型機車，自臺北縣中和市○○路○段120號臺灣土地
    銀行前駛出，沿臺北縣中和市○○路○段往臺北縣板橋市方
    向行駛，欲自該路段128號前方路口迴轉往臺北縣永和市方
    向之對向車道，甲○○由上開路段之外側車道變換至內側車
    道時，本應注意變換車道時，應禮讓直行車先行，並注意保
    持安全距離，而當時天氣晴、日間有自然光線、道路乾燥無
    缺陷、無障礙物、視距良好，依甲○○之智識程度，並無不
    能注意之情形，惟甲○○竟疏未注意，既未禮讓直行車先行
    ，復未保持安全距離，即貿然變換駛入內側車道，致騎乘車
    牌號碼MEF-308號重型機車自同向後方直行而來之戊○○閃
    避不及，前輪撞及甲○○所騎乘之機車車尾，戊○○因此人
    車倒地，受有四肢多處擦挫傷、右手腕挫傷、左脛骨腓骨骨
    折等傷害。詎甲○○於肇事後，竟未停車查看，亦未對戊○
    ○施以必要之安全救護，在與戊○○同行、共乘另部車牌號
    碼P9U-369號重型機車之陳坤宏、鄭仲元均已對甲○○高聲
    呼喊：「你撞到人了，為何不停下來」，陳坤宏復騎乘上開
    機車尾隨甲○○，自前述路口迴轉至對向車道，攔下甲○○
    告知其與人發生擦撞之情形下，甲○○仍逕自騎車離去。嗣
    經陳坤宏記下甲○○之車牌號碼並報警處理，始循線查悉上
    情。
二、案經戊○○訴由臺北縣政府警察局中和分局報告臺灣板橋地
    方法院檢察署檢察官偵查起訴。
    理  由
壹、程序部分
    按被告以外之人於審判外之言詞或書面陳述，除法律有規定
    者外，不得作為證據；又被告以外之人於審判外之陳述，雖
    不符第159條之1至第159條之4之規定，但經當事人於審判程
    序同意作為證據，法院審酌該言詞陳述或書面陳述作成時之
    情況，認為適當者，亦得為證據；當事人、代理人或辯護人
    於法院調查證據時，知有第159條第1項不得為證據之情形，
    而未於言詞辯論終結前聲明異議者，視為有前項之同意，刑
    事訴訟法第159條第1項、第159條之5規定甚明。經查，本判
    決後開所引用之各該被告以外之人於審判外之陳述（包括書
    面陳述），雖屬傳聞證據，惟業經被告甲○○、辯護人及檢
    察官於本院審理時表示無意見而不予爭執，且迄至言詞辯論
    終結前亦均未聲明異議，本院審酌上開證據資料製作時之情
    況，尚查無違法不當及證明力明顯過低之瑕疵，亦認為以之
    作為證據應屬適當，故揆諸前開法律規定與說明，爰逕依刑
    事訴訟法第159條之5規定，認前揭證據資料均例外有證據能
    力。
貳、實體方面：
一、訊據被告固坦承於96年5月1日上午8時20分許，騎乘車牌號
    碼K5A-817號重型機車，自臺北縣中和市○○路○段120號臺
    灣土地銀行前駛出，沿臺北縣中和市○○路○段往臺北縣板
    橋市方向行駛，嗣自該路段128號前方路口迴轉往臺北縣永
    和市方向之對向車道，當時戊○○確有發生車禍，因此受有
    四肢多處擦挫傷、右手腕挫傷、左脛骨腓骨骨折等傷害之情
    節不諱，惟矢口否認有何過失傷害及肇事逃逸之犯行，辯稱
    ：伊駛入內側車道時有先打方向燈並注意後方來車狀況，伊
    並未與戊○○所騎乘之機車發生碰撞，而伊遭證人陳坤宏攔
    阻後，本想與證人陳坤宏一同報警處理，是證人陳坤宏同意
    伊離開，伊才離去云云。經查：
(一)本案車禍發生之經過，業據證人即告訴人戊○○於原審審理
    時到庭具結證述：被告直接切到中山路2段內側車道，準備
    要迴轉，伊因此閃避不及，前車輪撞上被告車尾而滑倒受傷
    ，被告是直接切入內側車道，與一般車輛會先靠右直行再慢
    慢往內切之情形不同等語明確（見原審卷第39頁），核與證
    人即與戊○○同行、目睹車禍經過之陳坤宏、鄭仲元分別於
    原審具結證稱之情節相符（見原審卷審判筆錄第42、46頁）
    ，證人陳坤宏、鄭仲元復均證稱：本案車禍肇事者確係被告
    ，因案發當時路段車流量不多，被告騎乘之機車確實與戊○
    ○所騎乘機車發生碰撞，因而致戊○○跌倒受傷，其等並無
    誤認肇事者之可能等語綦詳（見原審卷審判筆錄第42、45
    、49頁），且告訴人戊○○及證人陳坤宏、鄭仲元於本件事
    故前均與被告素不相識、無任何宿怨仇隙，衡情證人等人應
    無甘冒誣告、偽證罪責而相互勾串以羅織誣陷被告之可能或
    必要，是上開告訴人、證人之證述，應非虛詞，堪以採信。
    此外，另有道路交通事故調查報告表(一)、(二)、道路交通事故
    現場圖、現場照片64張及天主教耕莘醫院診斷證明書1紙在
    卷可稽（見偵查卷第33頁至第37頁、第45頁至第72頁）。
(二)再者，被告亦自承：車禍當時伊係自臺北縣中和市○○路○
    段120號臺灣土地銀行前駛出，沿臺北縣中和市○○路○段往
    臺北縣板橋市方向行駛，嗣自外側車道切入內側車道，然後
    自該路段128號前方路口迴轉駛往對向車道，伊確有聽見煞
    車聲及撞擊聲等語不諱（見偵查卷第4頁、原審卷第41、50
    頁），可見其騎乘機車之路線與證人戊○○、陳坤宏、鄭仲
    元指述之肇事車輛行駛路線相符，又證人戊○○、陳坤宏、
    鄭仲元於警詢時均一致供述肇事者為女性，年約40歲，身材
    微胖，未戴眼鏡，當時騎乘一部紅色機車，且證人陳坤宏、
    鄭仲元更明確指稱肇事車輛之車牌號碼為K5A-817等情（見
    偵查卷第17頁、第25頁），與被告本人之外型特徵及其當天
    所騎乘之機車均相符合，並有車籍查詢基本資料1紙及機車
    照片7張附卷可憑（見偵查卷第73頁、第118頁至第121頁）
    ，益見證人戊○○等人並無誤認肇事者之情事。是被告於前
    揭時、地騎乘機車，突然自外側道路駛入內側車道，致騎乘
    機車由同向後方直行而來之戊○○閃避不及，戊○○因此人
    、車倒地，受有如前所述傷害之事實，已堪予認定。
(三)又被告以伊所騎乘之機車於96年5月1日遭查扣時，車體左側
    並未有任何擦撞痕跡，然於5月4日警方所拍攝之照片卻無端
    出現一道白色擦撞痕，另告訴人機車坐墊上之日期原為96.5
    .2 卻遭塗改為96.5.4，且承辦員警簽名字跡亦顯不同，而
    質疑員警辦案過程之公正性。惟被告機車左側於扣案期間出
    現之白色擦撞痕，並未作為認定被告與告訴人間擦撞之證據
    ，且若員警有意栽贓，當會依戊○○之供述，於後輪或牌照
    下之擋泥板處製造擦撞痕跡，何有可能於被告車體左側製造
    顯與告訴人供述不符而無法做為證據之擦撞痕跡。又據證人
    己○○於本院證稱：告訴人機車上的日期原是寫2日，是拖
    車場寫的，但確實當天拖車日期為4日，所以伊才改的等語
    （見本院卷第49頁反面、第50頁），顯見告訴人機車坐墊上
    之日期係因拖車場之人誤載為2日始由證人己○○更正為4日
    ，亦與常情無違，是被告上開所指，均無從證明員警有何意
    圖栽贓或違法辦案之情形。至被告辯稱依96年5月1日上午8
    時21分39秒之監視器翻拍畫面顯示，戊○○所騎乘之警用機
    車緊鄰另一名員警騎乘機車之左方，且還一邊騎車一講行動
    電話，戊○○應係單手高速騎乘機車自行釀成車禍云云。然
    上開監視器翻拍畫面所顯示之二名員警為前往現場處理之中
    和派出所員警，前面拿無線電者為丁○○，另一人則為乙○
    ○，業據證人丁○○及乙○○於本院證述綦詳（見本院卷第
    50 頁反面、第51頁反面），故被告辯稱案發當時戊○○等
    人有持行動電話單手高速騎車，容有誤會。另戊○○於車禍
    發生前之車速乃約時速30公里，已據證人戊○○於原審審理
    時證述明確，而機器腳踏車並未裝置有行車紀錄器，此為本
    院歷來辦理交通事件職務上所知悉，無從事後檢閱以查知告
    訴人當時之時速，故被告聲請「勘驗」戊○○當時騎車之時
    速，核無調查可能，併此敘明。
(四)按行車遇有變換車道時，應先顯示方向燈光或手勢、機器腳
    踏車變換車道時，應讓直行車先行，並注意安全距離，道路
    交通安全規則第91條第6款、第99條第1項第3款分別定有明
    文。被告自外側車道駛入內側車道時，既已自承：有看到左
    邊有一輛計程車及幾輛機車等情，其自應禮讓直行車先行，
    並保持安全距離，始得變換車道。而當時天氣晴、日間有自
    然光線、道路乾燥無缺陷、無障礙物、視距良好，業據道路
    交通事故調查報告表(一)、(二)記載綦詳，依被告之智識程度，
    並無不能注意之情形，其竟疏未注意，貿然自外側車道駛入
    內側車道，致戊○○受有如前所述之傷勢，其駕車行為自有
    過失，且其過失行為與戊○○所受傷勢間，具有相當因果關
    係，甚為明確。
(五)又查本案車禍發生後，被告並未停車查看，亦未對戊○○施
    以必要之安全救護，旋即騎車離去乙節，復據證人戊○○、
    陳坤宏、鄭仲元分別於原審審理時證述綦詳，被告亦自承此
    節不諱，則其確有肇事逃逸之犯行，亦堪予認定。被告雖辯
    稱：本案車禍與伊無關，且證人攔下伊亦僅告知有義務要協
    助後面車禍發生，伊不應負肇事逃逸罪責云云。然被告因其
    過失駕車行為，致與戊○○所騎乘之機車發生碰撞乙節，業
    經審認如上，被告亦自承：伊有聽見煞車聲及撞擊聲等情在
    卷，其自不可能不知已經肇事，證人陳坤宏、鄭仲元復均於
    原審審理時證稱：當時其二人曾向已迴轉至對向車道之被告
    喊說「撞到人為何不停下來處理」，陳坤宏也有騎車追上被
    告，告知其與人發生車禍乙節明確（見原審卷第42、47頁）
    ，益徵被告對於其業已肇事，應停車對傷者施以必要之救護
    一事，實無從諉為不知。縱使被告對於肇事責任之歸屬有所
    爭執，惟按刑法第185條之4駕駛動力交通工具肇事，致人死
    傷而逃逸罪，只須有駕駛動力交通工具肇事，致人死傷，未
    下車救護而逃逸之事實，罪即成立，不以肇事之發生須有過
    失責任為要件，最高法院著有89年度臺上字第7622號、93年
    度臺上字第5599號判決可資參照，被告既知悉其已肇事，即
    應下車查看傷者，給予必要之救護，然其竟繼續騎車離去，
    又未留下姓名、電話等可資辨識人別及聯絡方式之資料予戊
    ○○等人，其有肇事逃逸之犯行，甚為明確。被告所辯上情
    ，洵屬卸責之詞，不足採信。
(六)雖被告騎乘之K5A-817號重型機車與戊○○騎乘之MEF-308號
    重型機車並未發現兩車之接觸性跡證，有臺北縣政府警察局
    中和分局轄內車禍案件現場勘查報告1份在卷可參（見偵查
    卷第107頁），然車禍案件中未能發現二車接觸性跡證之可
    能原因甚多，撞擊力道、撞擊角度或撞擊點等因素均足以影
    響接觸性跡證之有無，對照證人戊○○所稱：伊係前車輪撞
    上被告車輛後輪或牌照下擋泥板之情節以觀，可知本案車輛
    撞擊點之材質並非堅硬，且富彈性，是以兩車碰撞後未留下
    接觸性跡證乙節，合於事理常情，不能執此逕認證人戊○○
    、陳坤宏、鄭仲元之證詞有何瑕疵可指，亦無從據此即資為
    有利於被告之認定。
(七)被告雖另辯稱：車禍發生前，伊係自臺北縣中和市○○路○
    段120號土地銀行前駛出，證人戊○○、陳坤宏、鄭仲元證
    稱伊自該路段116巷巷口駛出，與事實不符。惟依卷附照片
    （見偵查卷第66頁）觀之，前述土地銀行就在116巷路口旁
    邊，此亦據被告之輔佐人丙○○於原審供述在卷（見原審卷
    第41頁），則被告究係自土地銀行前或116巷路口駛出當屬
    難以分辨，證人縱有誤認，亦不影響其等證言之可信性。況
    被告之過失行為乃其貿然自前述路段之外側車道駛入內側車
    道，至於其自何地點駛出，亦與其是否成立過失傷害犯行之
    構成要件無涉。
(八)被告雖又質疑陳坤宏既已在對向車道攔下被告，以其身為臺
    北縣政府警察局永和分局得和派出所警員之身分，被告若未
    經證人陳坤宏同意，怎可能自行離去？又何以不當場表明身
    分以現行犯逮捕被告云云。然查證人陳坤宏、鄭仲元、戊○
    ○三人當時係欲前往臺北縣政府警察局海山分局參加英語檢
    定考試，其等並未穿著警員制服乙節，復據證人陳坤宏、鄭
    仲元、戊○○分別於原審審理時結證甚詳，則證人陳坤宏供
    稱其當時並非執行勤務，且急於救助傷患，故未表明身分以
    留置被告乙節，尚與常情無違。況被告肇事後，依法即對傷
    者負有照護責任，業如前述，此不因車禍現場有無他人告知
    肇事或攔下而有不同，證人陳坤宏、鄭仲元向被告高喊「你
    撞到人了，為何不停下來」，以及陳坤宏騎車攔下被告告知
    其與人擦撞之舉動，僅適足以佐證被告對於其已肇事一事無
    從諉為不知而已，然不能以其等未進一步要求被告留下救護
    傷者，即逕認得以解免其肇事逃逸之罪責。是被告此部分所
    辯，洵屬對法律之誤認，要非可採。
(九)綜上所述，本案事證明確，被告確有過失傷害及肇事逃逸之
    犯行，均堪予認定。
二、核被告所為，係犯刑法第284條第1項前段之過失傷害罪，及
    同法第185條之4之肇事逃逸罪。被告所犯上開二罪，犯意各
    別，行為互殊，應分論併罰。原審適用刑法第185條之4、第
    284條第1項前段、第51條第5款，刑法施行法第1條之1，審
    酌被告駕駛態度輕忽，明知自己肇事，竟仍逃逸離去，致使
    應受照護者之風險增加，又虛詞掩飾犯行，且未與被害人達
    成和解，賠償被害人所受損失，惟其素行尚屬良好，有本院
    被告前案紀錄表1份在卷可考，暨其犯罪之動機、目的、過
    失程度等一切情狀，分別量處過失傷害罪部分有期徒刑3月
    ，肇事逃逸罪部分有期徒刑7月，並定其應執行刑為有期徒
    刑8月。經核認事用法俱無不合，量刑亦稱妥適。被告上訴
    意旨仍執陳詞，否認犯罪，為無理由，應予駁回。
據上論斷，應依刑事訴訟法第368條，判決如主文。
本案經檢察官陳大偉到庭執行職務。
中    華    民    國    97    年    7     月    9     日
                  刑事第十五庭審判長法  官  吳昭瑩
?                                  法  官  李釱任
  ?                                法  官  蘇隆惠
以上正本證明與原本無異。
肇事逃逸如不服本判決，應於收受送達後十日內向本院提出上訴
書狀，其未敘述上訴之理由者並得於提起上訴後十日內向本院補
提理由書（均須按他造當事人之人數附繕本），其餘不得上訴。
                                    書記官  吳玉華
中    華    民    國    97    年    7     月    9     日
附錄本案論罪科刑所引法條
刑法第185條之4
駕駛動力交通工具肇事，致人死傷而逃逸者，處6月以上5年以下
有期徒刑。
刑法第284條
因過失傷害人者，處6月以下有期徒刑、拘役或5百元以下罰金，
致重傷者，處1年以下有期徒刑、拘役或5百元以下罰金。
從事業務之人，因業務上之過失傷害人者，處1年以下有期徒刑
、拘役或1千元以下罰金，致重傷者，處3年以下有期徒刑、拘役
或2千元以下罰金。


司法院資訊處製作；財團法人民間司法改革基金會備份。
